最高法院刑事判決　　　　　　　　　　　　　　　八十八年度台上字第七五八四號
　　上訴人　台灣高等法院台中分院檢察署檢察官
　　被　告　甲　○　○
　　　　　原名林葆華）身分證.
右上訴人因被告業務侵占案件，不服台灣高等法院台中分院中華民國八十六年十月二
十三日第二審更審判決（八十六年度上更(一)字第二一五號，起訴案號：台灣台中地方
法院檢察署八十四年度偵字第八七九五號），提起上訴，本院判決如左：
    主  文
原判決撤銷，發回台灣高等法院台中分院。
    理  由
本件原判決以公訴意旨略稱：被告甲○○之夫邱國益與永楷建設有限公司（下稱永楷
公司），於民國八十二年二月一日訂立「廣告企劃業務代理合約書」，由邱國益負責
永楷公司所有房屋之企劃代理廣告宣傳業務，並為因應銷售需要二度延長合約至八十
二年七月三十日止。被告於八十二年七月二十七日代理永楷公司銷售坐落台中縣外埔
鄉○○○段「甲后親家」編號Ｇ一號房屋一棟與楊政蒼，並由楊政蒼之母楊林秀厘以
楊政蒼名義簽訂。上開房屋買賣契約成立後，前後所支付之預約金新台幣（下同）二
萬元，訂約金二十七萬元及開工款五十二萬元，分由楊政蒼之父楊再興簽發台灣中小
企業銀行沙鹿分行、帳號0000－00000號各同類支票三紙交予被告。詎被告
竟意圖為自己不法之所有，知悉八十二年七月三日永楷公司因經營不善，與北辰建設
股份有限公司（下稱北辰公司）訂立協議，由北辰公司承受「甲后親家」預售房地案
。其為恐將來對永楷公司負責人謝其府之企劃廣告業務服務費，無法得到足額有利清
償，竟對客戶楊政蒼、楊林秀厘隱瞞永楷公司財務困難可能無法交屋等事實，利用不
知情之楊林秀厘母女先後交付預約金二萬元、訂約金二十七萬元、開工款五十二萬元
之機會，明知其依與永楷公司之合約，僅得代收楊政蒼預約金二萬元做為企劃廣告業
務服務費入己，而全部移做其自認對永楷公司應收企劃廣告業務服務費之費用，未交
付上述計七十九萬元之二張支票與永楷公司，致使永楷公司未將售與楊政蒼之房地，
移交與北辰公司，致永楷公司與楊政蒼等皆受有損害。因認被告犯有刑法第三百三十
六條第二項之業務侵占罪嫌。經審理結果，仍認被告之犯罪不能證明，因而維持第一
審諭知被告無罪之判決，駁回公訴人在第二審之上訴，雖非無見。惟查：(一)本件原判
決以被告甲○○之夫邱國益與永楷公司於八十二年二月一日訂有廣告企劃業務代理合
約書，依該合約書所訂，邱國益有權代表永楷公司簽發購屋之預約訂購單代收預約金
，並直接開立訂購單給客戶，有該合約書影本可稽，被告所收取之預約金亦經全數交
予邱國益處理云云，為諭知被告無罪之論據。惟依上開合約書第八條之約定，被告及
其夫邱國益僅得代永楷公司代收「預約金」，該預約金代收後，於簽訂正式買賣契約
書之同時，被告及其夫仍須將該筆預約金以現金繳給永楷公司（見第一審卷第四十七
頁），如果無訛，被告對所經收之款項，並無逕行處分之權。而被告向告訴人收取者
，除預約金二萬元外，尚收取訂約金二十七萬元，開工款五十二萬元，且所收取之短
期票據，均在被告及其婆婆（邱國益之母）之帳戶內提示兌領，於此情況，能否謂其
無易持有為所有之侵占意圖，饒堪研求。原審就被告依代理合約之約定，究竟有無代
理收取訂約金及開工款之權限？代收之後應如何處理？並未詳細調查，以為判斷被告
應否負侵占罪責之依據。竟於理由內僅以「邱國益有代收預約金之權」一語帶過，其
職權調查之能事顯有未盡。(二)原判決又以告訴人所交付之其中乙紙面額新台幣（下同
）二十七萬元支票背面，有永楷公司負責人謝其府蓋章背書，顯見永楷公司確實知悉
該筆買賣之情事，則被告應有將告訴人所交付之支票全數交給公司之事實，而認告訴
人之指訴不實。但查原審於八十六年七月三十日所載之訊問筆錄中，邱國益已明白表
示，公司章平常都放在其與被告處，而北辰公司亦曾對告訴人說明，永楷公司章係放
於被告處（原審上更(一)卷第十七頁），謝其府又稱其不知情云云。則該支票之背書，
是否係由被告或其夫邱國益所盜蓋？並非無疑。原審未查明上開支票之背書章與被告
及其夫邱國益保管之永楷公司章是否相同？被告曾否將該支票交由永楷公司背書？究
明真相，以為判斷之依據。遽以該支票背書之事實執為諭知被告無罪之憑據，自有應
於審判期日調查之證據而未予調查之違誤。檢察官上訴意旨，執以指摘，為有理由，
應認原判決仍有撤銷發回之原因。又本件雖係刑事訴訟法第三百七十六條第三款所列
之案件，惟於修正刑事訴訟法施行前，原得上訴於第三審法院，且已繫屬於法院，依
刑事訴訟法施行法第五條第一項規定，仍應依施行前之法定程序終結之，附此明。
據上論結，應依刑事訴訟法第三百九十七條、第四百零一條，判決如主文。
中      華      民      國    八十八    年     十二     月     三十     日
                              最高法院刑事第四庭
                                  審判長法官  黃  劍  青
                                        法官  劉  敬  一
                                        法官  林  增  福
                                        法官  邵  燕  玲
                                        法官  池  啟  明
      右正本證明與原本無異
                                              書  記  官
中      華      民      國    八十九    年      一      月      七      日
